臺灣高等法院民事判決
                                      103年度家再字第2號
再審原告  甲○○  


再審被告  乙○○  
上列當事人間請求離婚等事件，再審原告對於中華民國102年4月
30日本院101 年度重家上字第14號確定判決提起再審之訴，本院
不經言詞辯論，判決如下：
    主      文
再審之訴駁回。
再審訴訟費用由再審原告負擔。
    事實及理由
一、再審原告主張：本院101 年度重家上字第14號確定判決（下
    稱原確定判決）有下列情事，具民事訴訟法第496條第1項第
    1 款之再審事由：㈠原確定判決既認定兩造約定再審被告為
    家庭生活唯一經濟供應者之事實，竟又謂再審原告應分擔生
    活費用，復以給付金錢為唯一分擔方式，適用民法第1003條
    之1第1項規定顯有錯誤；㈡原確定判決混淆家庭生活費用與
    夫妻扶養義務，有違最高法院50年台上字第2737號及56年台
    上字第2632號判例；㈢原確定判決已認定兩造契約文字記載
    再審被告至少月付加幣1,500 元之家庭生活費用，卻解讀為
    僅須月付此數，違背最高法院28上字第2250號及17年上字第
    1118號判例；㈣原確定判決混淆約定與法定生活費用，而割
    裂適用法律，就請求權要件適用兩造契約關係，就法律效果
    則混合適用約定及法定家庭生活費用，違背最高法院56年台
    上字第2632號、20年上字第1941號、18年上字第1831號判例
    ；㈤原確定判決就再審被告與兩造之子間約定扶養義務亦適
    用民法第1117條關於法定扶養義務之要件，顯違最高法院47
    年台上字第9 號判例；㈥原確定判決以民國91年始增訂之民
    法第1003條之1第1項規定解釋兩造於83年訂立之契約，未審
    認兩造約定之家庭生活費用兼具有再審被告換取再審原告配
    合辦理移民之代價性質，違背最高法院39年台上字第1053號
    及49年台上字第303 號判例；㈦原確定判決既已認定再審被
    告依約為家庭生活唯一經濟供應者，卻推論出再審原告尚須
    自行籌款支應家庭費用，顯已曲解兩造約定意旨，並違反最
    高法院19年上字第58號判例及家事事件法第51條準用民事訴
    訟法第222條第3項之規定；㈧原確定判決憑空否定再審被告
    另案自認兩造約定每月家庭生活費用不以加幣1,500 元為限
    之事實，違背最高法院20年上字第724 號判例；㈨原確定判
    決在事實及理由項下記載：再審原告主張再審被告應負擔每
    月加幣6,916 元之家庭生活費用，再認定此尚非可取乙節，
    適用家事事件法第51條準用民事訴訟法222條第1項、第 226
    條第2項及第3項規定顯有錯誤；㈩原確定判決不憑證據即認
    兩造之子成年後，家庭生活費用即應減半云云，違反最高法
    院18年台上字第209 號判例及舉證責任分配原則；原確定
    判決未闡明民法第1003條之1 規定之適用，即遽為突襲性裁
    判，顯違民事訴訟法第296條之1、第199條第1、2 項規定；
    原確定判決以兩造係因再審被告惡意遺棄再審原告而判決
    離婚，再審被告為有過失，再審原告則為無過失等事實，基
    此肯認再審原告有民法第1056條第2 項之請求權；準此，再
    審原告因判決離婚所受之精神上痛苦，在法律上即已推定存
    在，但再審被告既未證明再審原告所受精神上痛苦非鉅，原
    確定判決竟逕自推論稱尚非甚鉅，而核給較低賠償金額，亦
    有違最高法院66年台上字第2759號判例及司法院釋字第 554
    號解釋；原確定判決並未審究再審原告之年齡、自營生計
    之能力與生活程度，更罔顧再審被告積極脫產之證據，逕以
    帳面上殘存之財產為認定其財力之依據，顯違背最高法院19
    年上字第26號判例，亦錯誤適用家事事件法第51條準用民事
    訴訟法第222條第1項及第3 項規定。爰依法提起再審之訴，
    聲明為：
    ㈠原確定判決不利於再審原告部分廢棄。
    ㈡第一審之訴關於駁回再審原告後開第三、四項之訴部分，
      及各該部分假執行聲請之裁判均廢棄。
    ㈢再審被告應再給付再審原告如附表所示金額，及分別自該
      附表所示利息起算日起各至清償日止按年息5%計算之利息
      ，並應自99年2月起至102年11月27日止，按月於每月2 日
      再給付再審原告新臺幣（下同）22,553元，如拒絕或逾期
      不為給付，則應自同月3 日起至清償日止，另給付按年息
      5%計算之利息。
    ㈣再審被告應再給付再審原告70萬元，及自102 年11月27日
      起至清償日止，按年息5%計算之利息。
    ㈤願供擔保，請准宣告假執行。
二、再審被告則未提出任何書狀為何聲明或陳述。
三、按判決適用法規顯有錯誤者，得以再審之訴對於確定終局判
    決聲明不服，民事訴訟法第 496條第1項第1款定有明文。所
    謂適用法規顯有錯誤者，係指確定判決所適用之法規，顯然
    不合法律之規定或與現尚有效之解釋或判例顯有違反者而言
    ，至於事實審法院認定事實錯誤，調查證據欠周或判決不備
    理由，固得於判決確定前據以為提起上訴之理由，究與適用
    法規顯有錯誤有別。又解釋意思表示亦屬事實審法院之職權
    ，事實審法院解釋意思表示縱有不當，亦不生適用法規顯有
    錯誤問題（最高法院71年台再字第210號、64年台再字第140
    號判例意旨參照）。經查：
  ㈠民法第1003條之1第1項係規定家庭生活費用，除法律或契約
    另有約定外，由夫妻各依其經濟能力、家事勞動或其他情事
    分擔之。查原確定判決參酌兩造間移民協議，採信兩造當時
    約定再審被告為再審原告及兩造之子在加國生活之唯一經濟
    供應者，判命再審被告應依約按月支付加幣1,500 元之生活
    費用乙節，與上開得以契約約定家庭生活費用之規定無違，
    並無適用法規顯有錯誤之情。
  ㈡按最高法院50年台上字第2737號判例意旨為「夫妻法定財產
    制關於家庭生活費用，除夫無支付能力時，由妻就其財產之
    全部負擔外，以由夫負擔為原則，如妻有正當理由而與夫分
    居時，夫仍應負擔妻之生活費用即家庭生活費用，此與法定
    扶養義務不同」；56年台上字第2632號判例意旨則係「被上
    訴人對於上訴人所應支付者係家庭生活費，而非扶養費，其
    應支付又係由於約定而非依法為之，則上訴人有無謀生能力
    ，即可置諸不問，殊無適用民法第1010條規定之餘地」，觀
    諸原確定判決「事實及理由欄」五、㈠載明：「兩造於移民
    加國時，已約定由乙○○按月負擔加幣1,500 元之家庭生活費
    用，而兩造復在本院表示同意按本件起訴時之加幣賣出匯率
    30.07 折算新臺幣給付上開費用……；另甲○○主張家庭生活費
    用應於每月2 日給付乙節，乙○○亦不爭執……則兩造間就彼等
    在加國之家庭生活費用之分擔及支付，即應受上開契約之拘
    束」等語（見本院卷第111 頁背面），係認再審被告有依約
    給付家庭生活費用之義務，並非命再審被告履行夫妻扶養義
    務，要與上開判例無違。
  ㈢次按最高法院28年上字第2250號判例意旨係謂「證書之記載
    縱屬可信，而據以確定事實，必該證書之記載或由其記載當
    然推理之結果，與其所確定之事實客觀上能相符合而後可，
    若缺此符合即屬背於論理法則，其確定事實，自不得謂非違
    法」；17年上字第1118號判例意旨則謂「解釋契約，固須探
    求當事人立約時之真意，不能拘泥於契約之文字，但契約文
    字業已表示當事人真意，無須別事探求者，即不得反捨契約
    文字而更為曲解」。查再審原告於前訴訟程序僅一部請求再
    審被告給付每月加幣1,500 元之家庭生活費用，原確定判決
    乃依據兩造不爭執之移民協議判准上開金額，而非認再審被
    告依約每月僅需給付上開數額之家庭生活費用，自未違背上
    開判例，不生適用法規顯有錯誤之問題。
  ㈣再審原告主張原確定判決混淆約定與法定生活費用，違背最
    高法院56年台上字第2632號、20年上字第1941號及18年上字
    第1831號判例云云，惟查20年上字第1941號判例係明示「當
    事人締結之契約一經合法成立，其在私法上之權利義務，即
    應受契約之拘束，不能由一造任意撤銷」；18年上字第1831
    號判例則揭示「凡以自己名義與人結約為債務之負擔者，無
    論實際享用債權金額之人為何人，對於債權人當然負契約當
    事人之責任」，而原確定判決認定「兩造於83年間取得加國
    永久居留權時，兩造之子丙○○尚未成年仍在就學，而兩造對
    於丙○○均負有扶養義務，是兩造斯時協議應由乙○○負擔之加
    幣1,500 元，自係包含甲○○與丙○○母子二人之生活費用在內
    」乙節（見本院卷第112 頁），核屬事實審法院認定事實之
    職權，縱有認定錯誤，亦非適用法規顯有錯誤，尤未悖於前
    揭判例，是再審原告此部分主張，自屬無據。
  ㈤再審原告復主張原確定判決就再審被告與兩造之子間約定扶
    養義務亦適用民法第1117條關於法定扶養義務之要件，顯與
    最高法院47年台上字第9 號判例違背云云，然原確定判決認
    定「丙○○成年並大學畢業後，應具有謀生能力，乙○○對於丙
    ○○即不負扶養義務，則自是時起，甲○○得請求乙○○負擔家庭
    生活費用之金額，應按上開約定金額之半數計算」等語（見
    本院卷第112 頁），係原確定判決依職權解釋兩造對於約定
    家庭生活費用數額所為之論斷，此與最高法院47年台上字第
    9 號判例所揭示「終身定期金契約與民法親屬編關於扶養義
    務之性質不同，自無民法第1117條、第1118條等規定之適用
    」之意旨兩不相侔，從而再審原告此部分之指摘，亦非有據
    。
  ㈥又再審原告指摘原確定判決以91年始增訂之民法第1003條之1
    第1項規定解釋兩造於83年訂立之契約，未審認兩造約定之
    家庭生活費用兼具有再審被告換取再審原告配合辦理移民之
    代價性質，遽認每月家庭生活費用超過最低額部份應由再審
    原告自行籌款支應，違背最高法院39年台上字第1053號、49
    年台上字第303 號判例、19年上字第58號判例，及民事訴訟
    法第222條第3項之規定云云。然關於兩造所定移民協議之真
    意為何，核屬事實審法院依職權解釋意思表示之範疇，解釋
    縱有不當，亦不生適用法規顯有錯誤問題。是再審原告前開
    指摘，殊無足採。
  ㈦再按最高法院20年上字第724 號判例固明揭「當事人就系爭
    事實，在另案曾為合法之自認者，非別有確切可信之反對憑
    證，法院自可援為本案認定事實之根據」，觀諸原確定判決
    「事實及理由欄」五、㈡載明：「甲○○前曾起訴請求乙○○返
    還自83年6月起至90年3月止代墊之家庭生活費用、及自90年
    4 月起至91年10月止按月給付家庭生活費用，固經原審法院
    以90年度家訴字第42號（下稱前案判決）判命乙○○給付確定
    ，……惟查，上開前案確定判決就83年6月起至90年3月止之家
    庭生活費用，係按每月加幣1,500 元折算新臺幣計算……而就
    90年4 月起至91年10月（即兩造之子丙○○成年之當月）止之
    家庭生活費用，則係按每月3萬5,000元計算……，前後已有矛
    盾，卻未據說明計算基準不同之理由，故該確定判決理由內
    關於乙○○應分擔家庭生活費用金額之判斷，尚難認為具有爭
    點效，本院自得依全辯論意旨及調查證據之結果判斷之，不
    受該確定判決理由之拘束」等語（見本院卷第111頁背面、1
    12頁），顯見原確定判決已說明何以不援用前案判決所認定
    事實之理由，核與上開判例意旨無違。
  ㈧另參以原確定判決「事實及理由欄」五、㈢記載：「兩造既已
    約定由乙○○負擔加幣1,500 元，供作兩造在加國家庭之生活
    費用，且甲○○就家庭生活費用，依法亦有分擔義務，是依該
    約定意旨，兩造在加國家庭之生活費用如有超過上開金額之
    部分，應由甲○○自行籌款支應，即屬甲○○應分擔之家庭生活
    費用，自不得再向乙○○請求。是甲○○提出加國國家統計局編
    印之『加拿大支出模式』……，主張加幣1,500 元僅為乙○○承諾
    每月應負擔家庭生活費用之最低額，實則其應負擔之金額應
    按加國平均每月家庭總支出金額即加幣6,916 元計算，伊僅
    先為一部請求云云，尚非可取」乙節（見本院卷第112 頁）
    ，係原確定判決本於解釋兩造前曾約定由乙○○負擔加幣1,50
    0 元，供作兩造在加國家庭之生活費用而來，足見原確定判
    決已斟酌全辯論意旨及調查證據之結果，依自由心證予以判
    斷事實，並於理由項下，記載其意見。準此，再審原告指摘
    原確定判決有適用家事事件法第51條準用民事訴訟法222條
    第1項、第226條第2項及第3 項規定顯有錯誤之情，亦非可
    取。
  ㈨再者，最高法院18年上字第209 號判例意旨係謂「認定事實
    應憑證據，至法院採為認定事實之證據，必於訟爭事實有相
    當之證明力者而後可，若一種事實得生推定證據之效力者，
    亦必于現行法規有根據，即為現行法規所明認者而後可，斷
    不能以單純論理為臆測之根據，而就訟爭事實為推定之判斷
    」，而原確定判決認兩造之子成年後，家庭生活費用應減半
    ，係參酌兩造之子業已於95、96年間自大學畢業之事實（見
    本院卷第112 頁背面），並非以單純論理為臆測之根據，是
    原確定判決此部分認定並無違背上開判例之處。
  ㈩另再審原告於前訴訟程序係基於契約或不當得利法律關係，
    一部請求再審被告給付約定之家庭生活費用，原確定判決亦
    係以兩造就家庭生活費用約定之契約為據，判命再審被告給
    付，此觀原確定判決明載：「七、綜上所述，甲○○本於……兩
    造間關於家庭生活費用負擔之契約關係，請求……㈡乙○○應自9
    0年11月起至96年6月止，按月給付甲○○4萬5,105元，及自96
    年7月起至兩造婚姻關係解消日止，按月給付甲○○2萬2,553
    元，暨各該期法定遲延利息……部分，自屬應予准許」等語即
    明（見本院卷第113 頁），再審原告既非以民法第1003條之
    1 為據請求再審被告分擔家庭生活費用，原確定判決縱未闡
    明前開法條之適用，亦無突襲性裁判之可言，自未違背民事
    訴訟法第296條之1、第199條第1、2 項等規定。
  又最高法院66年台上字第2759號判例係明揭「不法侵害他人
    致死者，被害人之子女得請求賠償相當數額之慰撫金，又胎
    兒以將來非死產者為限，關於其個人利益之保護，視為既已
    出生，民法第194條、第7條定有明文，慰撫金之數額如何始
    為相當，應酌量一切情形定之，但不得以子女為胎兒或年幼
    為不予賠償或減低賠償之依據」之旨；司法院釋字第554 號
    解釋文意旨則揭示刑法第239 條對通姦、相姦者處以罪刑，
    並未違憲等語。而原確定判決係斟酌兩造自84年10月以後互
    未探視對方，其後鮮少聯繫，關係淡薄，偶有聯繫多係針對
    財產問題，89年間曾草擬「關於離婚及財產處理協定」，89
    年12月26日並簽訂離婚協議書，但未辦理離婚登記等情，因
    而認定因判決離婚所受精神上之痛苦，尚非甚鉅（見本院卷
    第113 頁），此部分核與前開判例及釋字解釋文意旨尚無扞
    挌之處。
  末者，最高法院19年上字第26號判例係認「判決離婚之原因
    如果由夫構成，則夫應就其妻所受損害予以賠償，或並給與
    贍養費，至其給與額數，則應斟酌其妻之身分、年齡及自營
    生計之能力與生活程度，並其夫之財力如何而定」，查原確
    定判決已於事實及理由欄六、斟酌再審被告於100 年度之所
    得總額為1,231,657元，財產總額為632,410元；再審原告目
    前在加國領取失業勞工保險給付等情，並據以認定再審原告
    得向再審被告請求之非財產上損害賠償金額，以30萬元為相
    當。足徵原確定判決已斟酌全辯論意旨及調查證據之結果，
    具體說明其形成心證之依據，並未違背論理及經驗法則，與
    前揭判例意旨核無不合，亦合於家事事件法第51條準用民事
    訴訟法第222條第1項及第3 項之規定，且此部分乃原確定判
    決取捨證據、認定事實之職權行使，再審原告仍執陳詞，指
    摘原確定判決有適用法規顯有錯誤之違法，自屬無據。
四、綜上所述，再審原告提起本件再審之訴所陳各節，均為原確
    定判決認定事實或取捨證據之職權行使，指摘其不當之問題
    。揆諸前揭說明，其主張原確定判決具有民事訴訟法第 496
    條第1項第1款所定再審事由云云，顯屬無據。
五、末按再審之訴顯無再審理由者，得不經言詞辯論，以判決駁
    回之，民事訴訟法第502條第2項定有明文。本件再審原告以
    原確定判決有民事訴訟法第496條第1項第1 款之再審事由，
    提起本件再審之訴，為顯無理由，依上規定，爰不經言詞辯
    論，逕以判決駁回之。
中    華    民    國   103    年     2    月    27    日
                   家 事 法 庭
                      審判長  法  官  張競文
                              法  官  王本源
                              法  官  陳婷玉
正本係照原本作成。
如不服本判決，應於收受送達後20日內向本院提出上訴書狀，其
未表明上訴理由者，應於提出上訴後20日內向本院補提理由書狀
（均須按他造當事人之人數附繕本）上訴時應提出委任律師或具
有律師資格之人之委任狀；委任有律師資格者，另應附具律師資
格證書及釋明委任人與受任人有民事訴訟法第466條之1第1 項但
書或第2 項（詳附註）所定關係之釋明文書影本。如委任律師提
起上訴者，應一併繳納上訴審裁判費。
中　　華　　民　　國　 103　　年　　2 　　月　　27　　日
                              書記官  柳秋月
附註：
民事訴訟法第466條之1（第1項、第2項）：
對於第二審判決上訴，上訴人應委任律師為訴訟代理人。但上訴
人或其法定代理人具有律師資格者，不在此限。
上訴人之配偶、三親等內之血親、二親等內之姻親，或上訴人為
法人、中央或地方機關時，其所屬專任人員具有律師資格並經法
院認為適當者，亦得為第三審訴訟代理人。